臺灣高等法院刑事裁定
109年度毒抗字第207號
抗  告  人  
即  被  告  李柏翰




上列抗告人即被告因違反毒品危害防制條例案件，不服臺灣新北
地方法院109年度毒聲字第481號中華民國109年9月16日裁定（聲
請案號：臺灣新北地方檢察署109年度聲觀字第449號、109年度
毒偵字第3273號），提起抗告，本院裁定如下：
    主  文
抗告及停止執行之聲請均駁回。
    理  由
一、原裁定意旨略以：抗告人即被告李柏翰（下稱被告）基於施
    用第二級毒品之犯意，於民國109年3月24日下午7時許，在
    新北市○○區○○路0○0號6樓住處，以將第二級毒品甲基安非他
    命放置於玻璃球內燒烤吸食煙霧之方式，施用第二級毒品甲
    基安非他命1次之事實，已據被告於警詢中坦承，且有被告
    尿液經送檢驗後呈安非他命及甲基安非他命陽性反應之台灣
    檢驗科技股份有限公司濫用藥物檢驗報告、新北市政府警察
    局受採集尿液檢體人姓名及檢體編號對照表等附卷足證，又
    有扣案之第二級毒品甲基安非他命9包可資佐證，是被告確
    有施用第二級毒品甲基安非他命之犯行，爰裁定被告應送勒
    戒處所觀察、勒戒等語。
二、抗告意旨略以：檢察官於偵查中，完全未就被告接受戒癮治
    療之意願或完成戒癮治療應遵守事項為任何徵詢或說明，並
    予被告充分陳述意見之機會，卷內亦無任何檢察官捨「緩起
    訴之戒癮治療」，而擇定「聲請法院裁准觀察、勒戒」之裁
    量依據，則原裁定未審酌檢察官是否已為合義務性之裁量，
    而無裁量怠惰或濫用之情事，逕予裁定准許觀察、勒戒，其
    裁定殊有疏漏甚明，為此請准撤銷原裁定及駁回檢察官之聲
    請，並於原裁定確定前，停止該裁定之執行云云。　
三、查毒品危害防制條例業於109年1月15日修正公布，並於本件
    抗告人行為後之同年7月15日施行，其中同條例第20條將第3
    項有關觀察、勒戒或強制戒治執行完畢釋放後得適用前2項
    規定之期間，由「5年後」再犯第10條之罪修正為「3年後」
    再犯；又依同條例第35條之1第1款規定，修正施行前犯第10
    條之罪之案件，於修正施行後，偵查中之案件應由檢察官依
    修正後同條例第20條第3項、第1項之規定，聲請法院裁定觀
    察、勒戒。
四、經查：
　㈠上開被告施用第二級毒品甲基安非他命之事實，經警於查獲
    後將被告尿液送驗，呈安非他命類（安非他命、甲基安非他
    命）陽性反應，有台灣檢驗科技股份有限公司濫用藥物檢驗
    報告、新北市政府警察局受採集尿液檢體人姓名及檢體編號
    對照表在卷可參，且有為警查扣之第二級毒品甲基安非他命
    9包足資佐證，應堪信實。是原審認定被告有施用第二級毒
    品甲基安非他命之犯行，且於本件施用犯行前3年未曾受觀
    察、勒戒或強制戒治之執行，爰裁定應送勒戒處所觀察、勒
    戒，期間不得逾2月，核其認事、用法於法並無不合。
　㈡抗告意旨固稱本件檢察官未為合義務性之裁量，且未予被告
    陳述意見之機會，而原審逕予裁定觀察、勒戒，亦有疏漏云
    云。惟查：
　1.按毒品危害防制條例所規定之觀察、勒戒處分，其立法意旨
    在幫助施用毒品者戒除毒癮，該處分之性質非為懲戒行為人
    ，而係為消滅行為人再次施用毒品之危險性，目的在戒除行
    為人施用毒品之身癮及心癮；觀察、勒戒係導入一療程觀念
    ，針對行為人將來之危險所為預防、矯治措施之保安處分，
    以達教化與治療之目的，可謂刑罰之補充制度，從而毒品危
    害防制條例本身所規定之觀察、勒戒及強制戒治等保安處分
    ，雖兼具剝奪自由權利之性質，卻有刑罰不可替代之教化治
    療作用。是同條例規定之觀察、勒戒處分及附命完成戒癮治
    療之緩起訴處分，何者對於施用毒品者較為有利，端在何種
    程序可以幫助其戒除施用毒品之行為，尚非可由法院逕行認
    定附命完成戒癮治療之緩起訴處分對施用毒品者係較有利，
    如從治療效果之觀點而論，亦難謂附命完成戒癮治療之緩起
    訴處分必然較觀察、勒戒有利於行為人。
　2.再檢察官適用刑事訴訟法第253條之1第1項及第253條之2對
    被告為緩起訴處分時，應「參酌刑法第57條所列事項及公共
    利益之維護」，並「認以緩起訴為適當」者，始得為之，可
    認檢察官應以向法院聲請觀察、勒戒為原則，於例外符合上
    揭緩起訴處分之要件時，始得另為附命完成戒癮治療之緩起
    訴處分。檢察官是否適用前開規定對被告為緩起訴處分，自
    得本於前開規定之立法目的，妥為斟酌、裁量，始予決定。
    而其裁量之結果，如認適於對被告為緩起訴處分者，固須於
    緩起訴處分中說明其判斷之依據，惟其如認應向法院聲請觀
    察、勒戒者，此時因係適用原則而非例外，自無需贅予交代
    不適於為緩起訴處分之理由。是法院原則上應尊重檢察官職
    權之行使，僅為有限之低密度審查，除檢察官之判斷有違背
    法令、事實認定有誤或其裁量有重大明顯瑕疵外，尚不得任
    意指為違法。準此，檢察官對「初犯」或「3年後再犯」施
    用毒品罪之行為人，究應採行附命完成戒癮治療之緩起訴處
    分，抑或向法院聲請觀察、勒戒之處遇措施，要屬檢察官之
    裁量權，倘檢察官係聲請法院裁定觀察、勒戒，法院就其聲
    請，除檢察官有違法或濫用其裁量權之情事外，僅得依法裁
    定被告送勒戒處所觀察、勒戒，以查其是否有施用毒品傾向
    ，尚無自行以附命完成戒癮治療之緩起訴處分等其他方式替
    代之權。又就檢察官聲請法院裁定觀察、勒戒之程序，現行
    法既無關於被告陳述意見之特別規定，自難認本件檢察官或
    原審有何違法之情形，且被告如有相關意見，自可於警詢時
    以言詞表示，俾利檢察官及原審斟酌，或另行以書面提出，
    抗告意旨指稱檢察官未予被告陳述意見之機會云云，尚屬無
    據。
五、綜上所述，原審以檢察官之聲請與法律規定相符，裁定被告
    應送勒戒處所觀察、勒戒，核其認事、用法並無違誤，抗告
    意旨徒執前詞請求撤銷原裁定及駁回檢察官之聲請，核無理
    由，應予駁回；其停止執行原裁定之聲請，亦乏依據，爰一
    併駁回之。
據上論斷，應依刑事訴訟法第412條，裁定如主文。
中　　華　　民　　國　　109 　年　　10　　月　　15　　日
                  刑事第四庭    審判長法  官  陳筱珮
                                      法  官  羅郁婷
                                      法  官  吳元曜
以上正本證明與原本無異。
不得再抗告。
                                      書記官  黃亮潔
中　　華　　民　　國　　109 　年　　10　　月　　15　　日